臺灣彰化地方法院民事判決
110年度簡上字第80號
上  訴  人  謝章㨗  

訴訟代理人  沈泰基律師
視同上訴人  謝瓸鋃  

            謝彰安  
            謝玲婺  

            謝玲芬  
被上訴人    黃義彬    住○○市○○區○○○路0段000巷00                          弄0號
訴訟代理人  謝秉錡律師
複代理人    劉靜芬律師
上列當事人間請求返還房屋事件，上訴人對於中華民國110年3月
10日本院北斗簡易庭109年度斗簡字第75號第一審判決提起上訴
，本院不經言詞辯論，判決如下：
    主      文
原判決廢棄，發回本院北斗簡易庭。
    事實及理由
一、被上訴人起訴主張坐落彰化縣○○鎮○○段00號建物（門牌彰化
    縣○○鎮○○路0段000巷號房屋，下稱系爭建物）為其所有，詎
    上訴人及原審被告謝瓸鋃、謝彰安、謝玲婺、謝玲芬繼承其
    母謝許清香所遺家俱等物品（下稱系爭物品）存放於系爭建
    物，不為清除，無權占有該建物，爰依民法第767條第1項前
    段規定及繼承之法律關係，訴請上訴人及原審被告謝瓸鋃、
    謝彰安、謝玲婺、謝玲芬清空系爭物品，將系爭建物返還被
    上訴人。依上開被上訴人之主張及請求，系爭物品既為上訴
    人及原審被告謝瓸鋃、謝彰安、謝玲婺、謝玲芬清所公同共
    有，被上訴人請求其等清空系爭物品，將系爭建物返還被上
    訴人，其訴訟標的對於上訴人及原審被告謝瓸鋃、謝彰安、
    謝玲婺、謝玲芬全體自須合一確定。則上訴人即原審被告謝
    章㨗不服原判決，提起上訴，依民事訴訟法第56條第1項第1
    款規定，其效力自應及於原審其餘同為被告之謝瓸鋃、謝彰
    安、謝玲婺、謝玲芬，爰將謝瓸鋃、謝彰安、謝玲婺、謝玲
    芬列為視同上訴人。
二、被上訴人之主張及陳述：
    被上訴人於民國106年11月22日向訴外人陳松棟買受其於105
    年5月19日向本院拍定取得之系爭建物，並於106年12月6日
    以買賣為登記原因，辦畢所有權移轉登記，被上訴人為系爭
    建物之所有權人。詎系爭建物內擺放上訴人及視同上訴人繼
    承取得之系爭物品，上訴人及視同上訴人竟不為清除，無權
    占有系爭建物，爰依民法第767條第1項前段規定及繼承之法
    律關係，提起本訴，聲明請求上訴人及視同上訴人將系爭建
    物騰空遷讓返還被上訴人。於本院則陳稱上訴人之上訴無理
    由，請駁回其上訴等語。
三、上訴人及視同上訴人之抗辯及陳述：
(一)上訴人部分：
　　上訴人於本院陳稱，視同上訴人謝玲婺居住於美國，其地址
    為「8350,Neva Avenue, San Diego,CA92123,USA」，業據
    上訴人於109年9月11日向原審陳報，原審亦曾據以囑託外交
    部將109年10月27日言詞辯論期日應送達之起訴狀繕本及通
    知書送達。然原審於110年2月24日最後一次言詞辯論期日，
    竟對視同上訴人謝玲婺為公示送達，而未囑託外交部送達言
    詞辯論通知書於視同上訴人謝玲婺，即准依被上訴人之聲請
    ，對視同上訴人謝玲婺為一造辯論判決，顯不合法，其訴訟
    程序自有重大瑕疵。而此等瑕疵關乎視同上訴人謝玲婺之審
    終利益，為維持審級制度，實有將原判決廢棄發回之必要。
    又依強制執行筆錄記載，被上訴人之前手陳松棟已同意上訴
    人等進入使用系爭建物，並將原有之傢俱、衣物及電器等繼
    續留在系爭建物，被上訴人自應繼受其前手所為同意之效力
    ，上訴人即屬有權占有等語。
(二)視同上訴人謝瓸鋃、謝彰安部分：　　
　　於原審陳稱，上訴人及視同上訴人之母謝許清香所遺物品，
    係其等5人所公同共有，由於視同上訴人謝玲芬因疫情延誤
    ，仍居住於美國，無法回台辦理分割事宜，請延遲返還系爭
    建物於被上訴人，並聲明駁回被上訴人之訴。
(三)視同上訴人謝玲婺部分：
　　於本院具狀陳稱，原審於110年2月24日最後一次言詞辯論期
    日，竟對視同上訴人為公示送達，而未將言詞辯論通知書送
    達於視同上訴人，顯不合法，影響視同上訴人訴訟權利重大
    ，為維持審級制度，請求廢棄原判決，並發回原審續行審理
    等語。
(四)視同上訴人謝玲芬部分：
　　未於原審及本院到庭或提出書狀作任何聲明、陳述。 　
四、按第一審之訴訟程序有重大之瑕疵者，第二審法院得廢棄原
    判決，而將該事件發回原法院。但以因維持審級制度認為必
    要時為限；上開判決得不經言詞辯論為之，民事訴訟法第43
    6條之1第3項定有準用同法第451條第1項、第453條規定之明
    文。所謂第一審之訴訟程序有重大瑕疵，係指第一審違背訴
    訟程序之規定，其違背與判決內容有因果關係，或因訴訟程
    序違背規定，不適於為第二審辯論及判決之基礎者而言。諸
    如當事人於訴訟未經合法代理、審判長未盡闡明義務、應行
    言詞辯論而未經辯論程序、起訴不備合法要件法院對之逕為
    本案判決、不備一造辯論之要件而為一造辯論判決等等，均
    不失為該條所定之重大瑕疵（最高法院92年度台上字第423
    號判決參照）。又所謂因維持審級制度之必要，係指當事人
    因在第一審之審級利益被剝奪，致受不利之判決，須發回原
    法院以回復其審級利益而言。
五、查視同上訴人謝玲婺遷出國外，原審依外交部領事事務局所
    檢送謝玲婺於101年9月填報之美國地址，囑託外交部送達起
    訴狀繕本及於109年10月27日下午2時30分言詞辯論之通知書
    於謝玲婺，然遭退件，乃依上訴人謝章㨗陳報之謝玲婺於美
    國之住所，即「8350,Neva Avenue,San Diego,CA92123,USA
    」（下稱謝玲婺之現住所），再於109年9月17日囑託外交部
    達。此次確有將起訴狀繕本及於109年10月27日下午2時30分
    言詞辯論之通知書送達於謝玲婺收受，僅駐洛杉磯辦事處檢
    還送達證書及雙掛號簽收回執單之時間已在110年2月17日。
    則原審再定於110年2月24日下午4時20分行言詞辯論，自應
    將言詞辯論通知書囑託外交部送達視同上訴人謝玲婺之現住
    所。詎原審未囑託外交部為送達，竟依職權對謝玲婺為公示
    送達，並於110年2月24日下午4時20分言詞辯論期日，准依
    被上訴人之聲請，對視同上訴人謝玲婺一造辯論而為判決，
    並於同年3月10日下午2時20分宣判。上情經本院核閱原審卷
    甚明。據上情可知，原審於110年2月24日下午4時20分行言
    詞辯論，並未合法通知視同上訴人謝玲婺，依民事訴訟法第
    386條第1款規定，即不得為一造辯論判決。惟原審竟依被上
    訴人之聲請，由其一造辯論而為判決，顯屬違背法令，其訟
    程序自有重大之瑕疵，且嚴重影響當事人之審級利益，自不
    適由本院為第二審辯論及判決。上訴意旨指摘原判決不當，
    求予廢棄發回，為有理由。爰將原判決廢棄，發回原審更為
    審理，以維兩造審級之利益。
六、據上論結，本件上訴為有理由，依民事訴訟法第436條之1第
     3項、第451條第1項、第453條，判決如主文。
中　　華　　民　　國　　110 　年　　12　　月　　21　　日
                民事第四庭    　審判長法　官　王鏡明                                          法  官  李言孫
                                      法  官  廖國佑　
以上正本係照原本作成。
不得上訴。
中　　華　　民　　國　　110 　年　　12　　月　　21　　日
                                      書記官　顏麗芸